【裁判字號】    99,交抗,1448
【裁判日期】    990624
【裁判案由】    違反道路交通管理處罰條例
【裁判全文】
臺灣高等法院交通事件裁定            99年度交抗字第1448號
抗 告 人即
原處分機關  臺北市交通事件裁決所
代  表  人  甲○○
受 處 分人  乙○○
上列抗告人因違反道路交通管理處罰條例案件，對於臺灣板橋地
方法院，中華民國九十九年五月二十六日所為裁定（九十九年度
交聲字第一一七六號）提起抗告，裁定如下：
    主  文
原裁定撤銷，發回臺灣板橋地方法院。
    理  由
一、抗告意旨略以：本案受處分人乙○○應處之罰鍰依道路交通
    管理處罰條例第三十五條第一項第一款之規定為新臺幣（下
    同）四萬九千元至五萬七千元，原審認檢察官緩起訴處分時
    已對受處分人乙○○課予指示及負擔三萬元，應視為已依刑
    事法律受到處罰，不得再處以行政罰為宜，然原審未依道路
    交通管理處罰條例第三十五條第八項命受處分人須另補繳行
    政罰鍰之差額，即與法有違，再依臺灣高等法院暨所屬法院
    九十七年法律座談會題案研討結果亦認需補繳不足最低罰鍰
    部分，請撤銷原裁定等語。
二、原處分意旨略以：受處分人乙○○於民國九十六年七月五日
    晚間二十二時三十八分許，騎乘車號Ｈ五─九一０六號自用
    小客車，行經臺北市○○○路○段民權隧道口，為警攔檢查
    獲因「酒駕０．五五ＭＧ／Ｌ」之違規，依道路交通管理處
    罰條例第三十五條第一項第一款、第二十四條之規定，且緩
    起訴實質期間已屆滿，裁處罰鍰五萬七千元，吊扣駕駛執照
    十二個月，並施以道路安全講習。
三、異議意旨略以：受處分人乙○○已因同件酒醉駕車涉刑法公
    共危險罪，經臺灣士林地方法院檢察署檢察官以九十六年度
    偵字第八九四四號緩起訴處分書，命受處分人乙○○向財團
    法人現代婦女教育基金會支付緩起訴處分金三萬元，並處以
    緩起訴處分一年，其業經刑事法律為處罰，原處分機關裁決
    罰鍰五萬七千元，揆諸行政罰法第二十六條第一項前段規定
    ，即有違一事不二罰，為此聲明異議，請求准予撤銷罰款之
    處分云云。
四、按汽車駕駛人有飲用酒類或其他類似物後其吐氣所含酒精濃
    度超過每公升０．二五毫克或血液中酒精濃度超過百分之０
    ．０五以上之情形者，不得駕車，道路交通安全規則第一百
    十四條第二款定有明文。次按汽車駕駛人，駕駛汽車經測試
    檢定有酒精濃度超過規定標準之情形者，處一萬五千元以上
    六萬元以下罰鍰，並當場移置保管該汽車及吊扣其駕駛執照
    一年；汽車駕駛人，有第三十五條第一項規定之情形者，應
    接受道路交通安全講習，道路交通管理處罰條例第三十五條
    第一項第一款、第二十四條第一項第二款亦有明定。
五、經查：
（一）按九十四年二月五日公布，九十五年二月五日施行之行政
      罰法第二十六條規定：「一行為同時觸犯刑事法律及違反
      行政法上義務規定者，依刑事法律處罰之。但其行為應處
      以其他種類行政罰或得沒入之物而未經法院宣告沒收者，
      亦得裁處之。前項行為如經不起訴處分或為無罪、免訴、
      不受理、不付審理之裁判確定者，得依違反行政法上義務
      規定裁處之。」，即所謂一事不二罰原則，探究其立法目
      的，無非以一行為同時觸犯刑事法律及違反行政法上義務
      規定時，由於刑罰與行政罰同屬不法行為之制裁，而刑罰
      之懲罰作用較強，依刑事法律處罰即足資警惕，實無一事
      二罰再處行政罰之必要。且刑事法律處罰，由法院依法定
      程序為之，較符合正當法律程序，應予優先適用。但罰鍰
      以外之沒入或其他種類行政罰，因兼具維護公共秩序之作
      用，為達行政目的，行政機關仍得併予裁處。故汽車駕駛
      人酒後駕車時，如同時觸犯刑法第一百八十五條之三之公
      共危險罪者，道路交通主管機關除依上開行政罰法第二十
      六條第一項但書規定，處以其他種類行政罰外，關於行政
      罰鍰部分，即應依行政罰法第二十六條、道路交通管理處
      罰條例第十條等規定移送地方法院檢察署處理。其後非有
      行政罰法第二十六條第二項所定不起訴等事由，不得再依
      道路交通管理處罰條例第三十五條第一項第一款規定，裁
      處行為人罰鍰。至酒後駕車經檢察官為緩起訴處分，並命
      駕駛人向公益團體捐款或提供義務勞務者，駕駛人係履行
      檢察官為緩起訴處分命令，此等命令名義上雖非刑罰，但
      仍是一種特殊的處遇措施，造成駕駛人之財產減少或義務
      增加，性質上亦屬干預人民自由之處分，與刑事制裁無異
      ，實質上則為刑事處罰。再者，縱認該捐款命令因未經法
      院裁判所為之處罰，非刑事處分，但捐款行為究具行政罰
      鍰之性質，自不應就同一行為再受行政罰鍰（詳臺灣高等
      法院九十六年十一月刑事庭庭長法律問題研討會決議參照
      ）。
（二）再按九十四年十二月二十八日修正公布，九十五年七月一
      日施行之道路交通管理處罰條例第三十五條第八款規定：
      「前項汽車駕駛人，經裁判確定處以罰金低於本條例第九
      十二條第三項所定最低罰鍰基準規定者，應依本條例裁決
      繳納不足最低罰鍰之部分。」及違反道路交通管理事件統
      一裁罰基準及處理細則第二條所定「違反道路交通管理事
      件統一裁罰基準表」，即「汽車駕駛人駕駛機器腳踏車，
      飲酒後其吐氣所含酒精成份超過每公升０，五五毫克以上
      ，應處最低罰鍰四萬五千元；同時違反刑事法律者，經裁
      判確定處以罰金低於本條例第九十二條第三項所定最低罰
      鍰基準規定者，應依本條例裁決繳納不足最低罰鍰之部分
      」等相關規定，倘駕駛人所支付之緩起訴處分金，未達道
      路交通管理處罰條例第九十二條第三項所定最低罰鍰基準
      規定者，仍須補繳不足最低罰鍰之部分，始為適法。是檢
      察官為緩起訴處分並命向公益團體捐款者，其捐款解釋上
      亦屬道路交通管理處罰條例第三十五條第八項所規定之罰
      鍰，監理機關雖不得再為行政裁罰，惟若駕駛人所支付之
      緩起訴處分金，未達道路交通管理處罰條例第九十二條第
      三項所定最低罰鍰基準規定者，依該條例第三十五條第八
      項之規定，仍須補繳不足最低罰鍰之部分。因此法院僅得
      就行為人已依緩起訴處分為公益捐款部分予以撤銷，並為
      不罰之諭知（詳臺灣高等法院九十七年十一月法律座談會
      第三九號提案研討結果參照）。
（三）查本件受處分人乙○○於九十六年七月五日晚間二十二時
      三十八分許，騎乘車號Ｈ五─九一０六號自用小客車，行
      經臺北市○○○路○段民權隧道口，為警攔檢查獲因「酒
      駕０．五五ＭＧ／Ｌ」之事實，而有「汽車駕駛人酒精濃
      度超過規定標準（０．五五以上）」之違規行為，原處分
      機關依道路交通管理處罰條例第三十五條第一項第一款、
      第二十四條之規定，於緩起訴實質期間已屆滿後之九十九
      年四月十六日，裁處罰鍰五萬七千元，吊扣駕駛執照十二
      個月，並施以道路安全講習，此有臺北市政府警察局舉發
      違反道路交通管理事件通知單、臺北市交通裁決所違反道
      路交通管理事件裁決書在卷可稽（見原審卷第六頁背面至
      第八頁）。又本件受處分人乙○○因同一事實，業經臺灣
      士林地方法院檢察署以九十六年度偵字第八九四四號為緩
      起訴處分，緩起訴處分期間為一年，緩起訴期間起算日（
      確定日期）為九十六年八月二十日，緩起訴期滿日為九十
      七年八月十九日，並命其應向財團法人現代婦女教育基金
      會支付緩起訴處分金三萬元等情，亦有臺灣士林地方法院
      檢察署九十六年度偵字第八九四四號緩起訴處分書影本（
      詳原審卷第十二頁）、臺灣高等法院被告全國前案紀錄表
      等在卷可稽，且為受處分人乙○○所不爭執。依上開說明
      ，受處分人乙○○所支付之緩起訴處分金三萬元部分，業
      經緩起訴處分期間屆滿未經撤銷而實質確定，未達道路交
      通管理處罰條例第九十二條第三項所訂最低罰鍰基準，是
      依該條例第三十五條第八項規定，即須補繳不足最低罰鍰
      即一萬五千元部分，原法院未就此進一步審認，遽將原處
      分關於罰鍰部分全部逕予撤銷不罰，尚有未洽。抗告人執
      以指摘，為有理由，爰撤銷原裁定，且為維受處分人之審
      級利益，發回原法院更為適當之裁定。
據上論斷，依道路交通案件處理辦法第二十六條，刑事訴訟法第
四百十三條，裁定如主文。
中    華    民    國    99    年    6     月    24    日
                  刑事第十八庭審判長法  官  吳鴻章
                                    法  官  周政達
                                    法  官  曾淑華
以上正本證明與原本無異。
不得再抗告。
                                    書記官  王增華
中    華    民    國    99    年    6     月    24    日

司法院資訊處製作；財團法人民間司法改革基金會備份。
